最高法院刑事判決　　　　　　　　　　　　　　　九十一年度台上字第二○三八號
　　上　訴　人　甲○○
右上訴人因違反水利法案件，不服臺灣高等法院臺中分院中華民國八十八年十一月三
十日第二審判決（八十八年度上訴字第一九九二號，起訴案號：臺灣臺中地方法院檢
察署八十七年度『原判決漏載八十七』偵字第七六一五號），提起上訴，本院判決如
左：
    主  文
原判決撤銷，發回臺灣高等法院臺中分院。
    理  由
本件原判決認定上訴人甲○○係向盛開發有限公司（下稱向盛公司）負責人。蔡有仁
（因違反水利法經第一審法院判處有期徒刑一年六月）為甲○○之胞兄，且係向盛公
司已向臺中縣政府取得採取土石許可之台中縣神岡鄉大甲溪新庄子段河川行水區內採
區現場主任。渠二人均明知該採區經申請許可之土石採區面積為一‧○九五○公頃，
原地面高度兩側各為一百二十四公尺、一百二十六點五公尺，獲准採取至一百二十二
點五公尺、一百二十四點九公尺，採取深度為一點五公尺至二公尺，核准開採之期限
為八十七年四月三十日（原判決誤載為八十七年三月三十日），核准開工之日期係八
十七年四月十一日。竟共同基於意圖為自己不法所有之概括犯意聯絡，於未准許開工
前即連續自八十七年四月七日起，由上訴人委由不知情之羅東晃雇請挖土機、砂石車
前往上開核准之區域內採取砂石，並由蔡有仁於採石現場負責指揮，於台中縣神岡鄉
大甲溪新庄子段河川行水區內，向盛公司已取得臺中縣政府採取土石許可之採區內盜
採砂石，破壞行水區內之河流地形，足以使大甲溪遇豪雨、暴雨、颱風或梅雨季節持
續降雨，河水流量暴漲時發生河川改道、亂流或浸蝕護岸、橋樑，致生河川兩岸居民
生命、財產之公共危險。嗣於同年四月十一日上午五時四十五分許，上訴人委由不知
情之羅東晃雇請林仁志、楊雲煌分別駕駛挖土機及車牌號碼ＨＰ｜八二八號營業大貨
車，盜採三分之二車砂石之際，為臺灣臺中地方法院檢察署檢察官率同臺中縣警察局
刑警隊經濟組、臺中縣警察局清水分局、臺灣省政府水利處第三河川局、臺中縣政府
水利課人員當場查獲，並扣得用以盜採砂石之挖土機及砂石車各一輛。經當場測量開
採之深度，發現實際挖取深度平均七公尺，已超挖約五公尺；而超挖面積則為前開核
准面積之四分之三等情，因而維持第一審法院論處上訴人共同連續違反主管機關為保
護水道，禁止在行水區內擅採砂石之規定，致生公共危險罪刑（處有期徒刑一年）之
判決，駁回上訴人在第二審之上訴，固非無見。
惟查：（一）「主管機關為保護水道，應禁止在行水區內擅採砂石、堆置砂石」為水
利法第七十八條第一項第三款所明定，而違反上開規定，因而損害他人權益或致生公
共危險者，則應分別依同法第九十二條之一第一項中、後段之規定處罰。至水利法上
所稱之「水道」，係指江、河、川、溪、運河、減河等水流經過之地域；而該法第七
十八條所稱之「行水區」，則係指(1)已築有堤防者，為二堤之間之土地，與(2)未築有
堤防者，為尋常洪水位達到地區之土地而言，此觀諸水利法施行細則第十六條之一、
第一百四十二條之規定甚明。又水利法中所稱「尋常洪水位」，係指五年內洪峰高度
出現次數最多之洪水位而言；而該項「尋常洪水位行水區域」，並應經該管主管機關
公告之，復為水利法第八十三條第二項、同法施行細則第一百四十六條所明定。是行
為人擅採砂石之處所，是否屬水利法施行細則第一百四十二條所稱之行水區，自應於
判決事實欄詳加認定，並於理由內說明為此認定所憑之證據及認定之理由，始足為適
用法律之依據。若事實未有此記載，而理由加以說明，為理由失其依據。如事實有此
記載，理由未予說明，則為理由不備，按諸刑事訴訟法第三百七十九條第十四款規定
，其判決當然為違背法令。原判決事實欄雖認定上訴人採取砂石之地點係在臺中縣神
岡鄉大甲溪新庄子段之河川行水區內，惟理由內就該址究與水利法施行細則第一百四
十二條何款規定之行水區定義該當及究竟依憑何項證據為上開認定，俱未審認、說明
，自屬理由不備。（二）原判決事實認定上訴人經營之向盛公司在臺中縣神岡鄉大甲
溪新庄子段之河川行水區內採取砂石，已向臺中縣政府取得採取土石許可，其期限至
八十七年四月三十日止（原判決誤載為同年三月三十日），如若無誤，則依土石採取
規則第十二條規定，臺中縣政府於審核向盛公司申請採取土石案時，即應實地查勘，
其對水利、水土保持、道路交通、環境景觀維護、土地利用及其他公益有無妨害，如
無妨礙，始得照准，發給土石採取許可證。而同規則第二十四條第一、二項復規定：
「土石採取人應於取得土石採取許可證後六個月內，遴選土石採取場負責人，向縣市
政府申報開工」、「縣市政府查明其土石採取場設施與所提計畫符合後，發給土石採
取場登記證，並報省主管機關備查」，足見土石採取許可為受益之行政處分，實地查
勘採取土石申請案是否會對水利、水土保持、道路交通、環境景觀維護、土地利用及
其他公益有所妨害，乃應否核准發給土石採取證時應行審核之事項，至於取得土石採
取許可證後申報開工時，縣市政府祇須查明其土石採取場設施與所提計畫是否符合（
見第一審卷第五三頁、第五四頁），則原判決理由說明：申報開工前主管機關能再度
確認採取土石不會對水利、水土保持、道路交通、環境景觀維護、土地利用及其他公
益造成損害，即與上述土石採取規則之規定不相符合。又土石採取規則祇有在申請人
領得土石採取許可證後六個月內不開工或中途停工一年以上之情形，由縣市政府撤銷
其土石採取許可證之規定（見該規則第三十七條第一項第一款），對於在許可有效期
間，未申報開工即採取土石之行為，是否屬於「擅自採取」？並無明文，則獲准採取
土石後，於許可有效期間未申報開工即行開採之行為，是否與水利法第七十八條第一
項第三款規定之「擅採砂石」構成要件該當？關乎上訴人之行為能否論以水利法第九
十二條之一第一項後段罪責，自應詳加查證剖析釐清。（三）原判決係依憑證人即臺
中縣政府水利課人員鄭榮泉在第一審調查時證稱：「超挖面積大概有四分之三超過」
（見第一審卷第一六三頁），認定上訴人在前開行水區內超挖面積達其核准面積之四
分之三，惟鄭榮泉在同次調查中復證稱：「（問：他們超挖的範圍面積有無測量？）
沒有，檢察官現場只有量深度」、「（問：四月十一日檢察官會勘後，究竟那些有超
挖範圍，有沒有實際測量？）沒有」（見同上卷第一六二頁、第一六三頁），則鄭榮
泉證稱上訴人超挖面積達其核准面積之四分之三，所憑為何﹖是否與現場開挖之範圍
相符？自應根究明白。以上，或係上訴意旨所指摘，或為本院得依職權調查之事項，
應認原判決有撤銷發回更審之原因。又原判決認與上訴人違反水利法第九十二條之一
第一項後段有法規競合關係之竊盜部分，基於審判不可分原則，應一併發回。
據上論結，應依刑事訴訟法第三百九十七條、第四百零一條，判決如主文。
中      華      民      國    九十一    年      四      月     十二     日
                              最高法院刑事第一庭
                                  審判長法官  施  文  仁
                                        法官  林  永  茂
                                        法官  蕭  仰  歸
                                        法官  賴  忠  星
                                        法官  張  清  埤
      右正本證明與原本無異
                                              書  記  官
中      華      民      國    九十一    年      四      月     十七     日
